【裁判字號】    95,訴,154
【裁判日期】    951020
【裁判案由】    台灣地區與大陸地區人民關係條例
【裁判全文】
臺灣臺北地方法院刑事判決               95年度訴字第154號
公  訴  人  臺灣臺北地方法院檢察署檢察官
被      告  甲○○
                      樓
上列被告因違反臺灣地區與大陸地區人民關係條例案件，經檢察
官聲請以簡易判決處刑（94年度偵字第21625 號），惟本院認不
宜以簡易判決處刑，改適用通常程序審理，判決如下：
    主  文
甲○○無罪。
    理  由
一、公訴意旨略以：被告甲○○（原名許蘭貴）於民國92年8 月
    5 日與大陸地區人民陳友發，在福建省福州市辦理假結婚，
    並於同月21日，向臺北市萬華區第二戶政事務所辦理結婚登
    記，使承辦公務員將上開不實事項登載於戶籍謄本、及許蘭
    貴之國民身分證上，足生損害於戶政機關掌理戶籍資料之正
    確性；嗣於同年10月23日填具大陸地區人民進入臺灣地區保
    證書，向臺北縣政府警察局板橋分局大觀派出所申請對保，
    使承辦人員在保證書填具渠等係夫妻關係之不實事項，復於
    同月24日向警政署入出境管理局申請陳友發入境，使承辦人
    員誤以其係夫妻關係，核發旅行證，使陳友發於93年1 月11
    日非法進入臺灣地區打工。嗣於94年9 月21日晚間8 時許，
    為警查獲，因認被告涉嫌違反臺灣地區與大陸地區人民關係
    條例第十五條第一款之規定，及刑法第二百十六條、第二百
    十四條行使偽造私文書罪嫌，應從一重論以臺灣地區與大陸
    地區人民關係條例第七十九條第一項罪名。
二、按犯罪事實應依證據認定之，無證據不得推定其犯罪事實，
    又不能證明被告犯罪者，應諭知無罪之判決，刑事訴訟法第
    一百五十四條、第三百零一條第一項分別定有明文。且告訴
    人之告訴，係以使被告受刑事訴追為目的，是其陳述是否與
    事實相符，仍應調查質他證據以資審認（最高法院52年台上
    7300號判例參照）。又事實之認定，應憑證據，如未能發現
    相當證據，或證據不足以證明，自不能以推測或擬制之方法
    ，為裁判基礎（最高法院40年台上字第86號判例參照）。另
    認定犯罪事實所憑之證據，雖不以直接證據為限，間接證據
    亦包括在內，然無論直接或間接證據，其為訴訟上之證明，
    須於通常一般之人不致有所懷疑，而得確信其為真實之程度
    者，始得據為有罪之認定，倘其證明尚未達到此一程度，而
    有合理之懷疑存在時，即無從為有罪之認定，亦有最高法院
    76年台上字第4986號判例足供參照。
三、公訴人認被告涉有上開罪嫌，係以被告之自白，證人即被告
    配偶、大陸地區男子陳友發警詢所述，及大陸地區福建省福
    州市結婚公證書及證明書、財團法人海峽交流基金會認證證
    明書、結婚登記申請書、戶籍謄本、大陸地區人民進入臺灣
    地區保證書、大陸地區人民進入臺灣地區旅行證申請書等為
    據。惟查，被告之自白，本不得作為有罪判決之唯一證據，
    況本案被告因重度智障領有身心障礙手冊，有該手冊在卷足
    稽，其陳述是否可採，實屬有疑。參以被告於本院時對於本
    院及公訴人之詢答內容：「（問：今天是幾號？）我不知道
    。（問：總統是誰？）我不知道．．（問：妳有無結過婚？
    ）（被告搖頭。）（問：妳有印象跟誰坐在一起，請大家吃
    飯？）沒有印象。（問：妳有無印象跟哪一個男的照相？）
    沒有印象。（問：有無印象哪一天家人幫妳放鞭炮？）沒有
    印象。（問：妳有無印象有坐過飛機？）（被告點頭。）（
    問：是誰帶妳去的？）不曉得。（問：提示保證書，妳有無
    填過表格？）沒有印象，不是我寫的。（問：提示結婚證書
    ，妳有無在結婚證書上簽名？沒有。（問：妳為何與結婚證
    書上的人一起照相？）我不認識他，也不知道為何跟他一起
    照相。」（見95年2 月24日準備程序筆錄）、「（問：你在
    幾年前去大陸玩，你是去大陸哪裡玩？）菜市場。（問：誰
    跟你一起去的？）不知道。（問：是誰叫你去的？）不知道
    。（問：你是否認識陳友發這個人？）不認識。（問：陳友
    發為何說有跟你結婚？）我不認識。（問：你知道結婚是什
    麼意思？）不認識。」（見同年10月4 日審判筆錄），實足
    推知被告確有智能不足之情，是縱其曾完成結婚儀式或曾在
    大陸地區人民進入臺灣地區保證書、結婚登記申請書上簽署
    自己姓名，亦難認其知悉該等行為之法律上意義為何。此由
    其精神狀態經送臺北市立聯合醫院松德院區鑑定結果，認其
    雖對生活簡單事物尚具有判斷力、情感上之反應力，但思考
    貧乏、記憶力不佳．．確有可能在他人之引導下，完成結婚
    之儀式，而不知其法律上之嚴重性；且因其幾乎不識中文字
    ，其對於法律文件之內容是否瞭解，亦有疑問。又其智能不
    足狀況應屬持續性．．推估其於涉案時期之精神狀態，對於
    一般外界事務之知覺理會及判斷作用，皆已較普通人顯然減
    退，且其依認知判斷而行為之能力亦較常人為低；然其針對
    結婚行為之社會及法律意義之知覺理會及判斷作用，可能已
    完全缺乏，有該院95年8 月3 日北市醫精字第09531985900
    號函所附精神鑑定報告書在卷亦足資參佐。綜上，本件被告
    因重度智障，難以理解其行為之法律意義，實堪認定，從而
    ，尚難認其有違反臺灣地區與大陸地區人民關係條例及偽造
    文書之犯意。此外，本院復查無其他積極證據，足資認定被
    告有公訴意旨指摘之犯罪事實，揆諸前揭規定及最高法院判
    例意旨，應即為有利於被告之認定，而為無罪之諭知。
四、被告之母乙○○於本院自陳：「朋友來找我，跟我說如果帶
    被告去假結婚，可以賺一些錢，所以我同意朋友這樣做，並
    且讓他把被告帶到大陸」（見95年2 月24日準備程序筆錄）
    ；又依證人陳友發警詢陳稱：「（問：何人至機場接機？）
    是許蘭貴與其父親到機場接機」等語觀之，本件被告之父、
    母對本件犯行顯均知悉，此部分是否涉嫌犯罪，應由有偵查
    權之機關依法處理之，附此敘明。
據上論斷，應依刑事訴訟法第四百五十二條、第三百零一條第一
項，判決如主文。
本案經檢察官黃紋綦到庭執行職務。
中    華    民    國    95    年    10    月    20    日
                          刑事第三庭
                              審判長法  官  黃雅芬
                                    法  官  游士珺
                                    法  官  王幸華
以上正本證明與原本無異
如不服本判決應於送達後10日內向本院提出上訴狀
                                    書記官  陳泰寧
中    華    民    國    95    年    10    月    20    日


司法院資訊處製作；財團法人民間司法改革基金會備份。
